【裁判字號】    88,自,476
【裁判日期】    900131
【裁判案由】    業務過失致死
【裁判全文】
臺灣高雄地方法院刑事判決                          八十八年度自字第四七六號
    自  訴  人  丙○○
    代  理  人  乙○○○
    被      告  丁○○
    選任辯護人  周耀門
                王伊忱
                李家鳳
右列被告因業務過失致死案件，經自訴人提起自訴，本院判決如左：
    主  文
丁○○無罪。
    事  實
一、自訴意旨略如附件所載。
二、按犯罪事實應依證據認定之，無證據不得推定其犯罪事實，又不能證明被告犯罪
    者，應諭知無罪之判決，刑事訴訟法第一百五十四條、第三百零一條第一項定有
    明文。次按事實之認定，應憑證據，如未能發現相當證據，或證據不足以證明，
    自不能以推測或擬制之方法以為裁判基礎；又認定不利被告之事實，須依積極證
    據，苟積極證據不足為不利於被告事實之認定時，即應為有利於被告之認定，更
    不必有何有利之證據，最高法院三十年上字第八一六號、四十年臺上字第八六號
    判例著述甚明。次按，刑法之過失犯，以行為人對於結果之發生，應注意並能注
    意為成立要件，苟行為人縱加注意，仍不能防止其結果之發生，即非其所能注意
    ，自難以過失論（最高法院七十七年度臺上自第一一一○號裁決意旨參照）。從
    而醫師應負業務過失責任之要件有三；醫師必須違背客觀應盡之注意義務，
    該違反注意義務之醫療行為與病人之傷亡結果間必須具有相當因果關係，病患
    之傷亡結果必須在客觀上係可以避免，始足當之。易言之，判斷醫師是否有醫療
    過失應依事發當時之情形，客觀判斷該醫師是否盡到一般醫師均應盡到之注意標
    準，即以一般之醫師遇有此種病症時，通常應採取何種處置與措施，其所為之處
    置與措施有無「醫術過錯」，亦即有無違反「醫療學術上一般公認的規則」為判
    斷標準。末按所謂相當因果關係，即以所生之結果觀察，認為確因某項因素而惹
    起，又從因素觀察，足以發生此項結果，始克當之（最高法院五十八年度臺上字
    理由第四０四號判例參照）。
三、本件自訴人丙○○認被告丁○○涉犯業務過失致人於死罪嫌，無非以被告於未經
    家屬同意即決定要求自訴人之父祝昌鼎住院開刀，並就祝昌鼎之攝護腺腫大開刀
    時，明知其凝血因子有異，而仍執意開刀，造成大量出血，且於開刀後尚未復原
    前，即移入普通病房，而在普通病房病情急遽惡化，引發泌尿道感染及吸入性肺
    炎，而因敗血症死亡，顯有業務上過失，並提出死亡證明書、血液生化檢驗報告
    、前列線超音波檢查報告單及錄音帶譯文等件為其論據。
四、訊據被告丁○○堅決否認其有自訴人所指之犯行，辯稱其並無任何醫療過失行為
    。經查：
１、本件業務過失致人於死案，業據自訴人於八十八年三月五日向台灣高雄地方法院
    檢察署提出告訴，經檢察官依職權向行政院國軍退除役官兵輔導委員會高雄榮民
    總醫院調取自訴人之父祝昌鼎之就診病歷資料，並檢送系爭卷宗函送行政院衛生
    署醫事審議委員會鑑定被告丁○○於祝昌鼎之醫療過程有無疏失，其鑑定結果顯
    示祝昌鼎於八十四年間即診斷出有前列線肥大，曾建議祝昌鼎手術，但因其私人
    事情而耽誤，直至八十七年因合併尿瀦留，故施行「經尿道前列腺切除術」，為
    正確處置，而手術前之常規檢查，除部份形成血栓質時間（ＰＴＴ）４９．５／
    ２５．６秒不正常外，胸部Ｘ光照像、心電圖、血球計數及血液生化檢查，均屬
    正常。前列線肥大手術之治療有許多種，「經尿道前列線切除術」為最常用之方
    法之一，祝昌鼎於手術施行中，發生大量出血，可能因前列線體積巨大（約二０
    ０公克），於手術中切除一八五公克前列線之肥大組織，遂即施行各種急救，如
    大量輸血，同時重覆施行止血，並做膀胱造痿術等，同時測定血清的鈉濃度數次
    ，均在１２９．３至１２８．７ｍＥｇ之間，經適當處理後，當日下午已改善至
    １３３．６ｍＥｇ。血壓１１０／６０ｍｍＨｇ，呼吸型態呈現平穩而送入ＳＩ
    ＣＵ加護病房繼續治療。而「經尿道前列線切除術」，其死亡率約百分之一點五
    ，施行經尿道前列線切除術，所使用之器械、材料，必定達到無菌標準，方可使
    用，祝昌鼎在加護病房中，雖有再出血而繼續輸血，後因造成肺水腫、腎衰竭等
    ，但十二月八日作尿液細菌培養，並無培養出細菌。十二月九日痰液培養，分離
    出綠膿桿菌，但經適當治療後，於十二月十五日及廿六日生命徵象穩定，無發燒
    ，遂於十二月十七日上午轉回普通病房繼續治療，由於祝昌鼎施行手術後，發生
    大出血，發生大出血而轉入加護病房治療及觀察，惟依據病歷記載，十二月十五
    日及十六日生命徵象穩定，無發燒，此時轉出加護病房並無不妥，至於祝昌鼎離
    開加護病房才導致、細菌感染、肺炎、敗血症而死亡，與一般常識相反，於加護
    病房時所受到之感染機會較多，祝昌鼎之死亡應與轉出加護病房無關。是以，從
    病歷記載看來，被告急救措施時機及過程、醫療之處置過程應無疏失，此有行政
    院衛生署醫事審議委員會編號八八０九五號鑑定書一份在卷可稽。
２、自訴人復於八十八年九月一日將本件業務過失致人於死案改提自訴，而本院針對
    自訴人所質疑被告於祝昌鼎開刀前之醫療前置作業，如檢驗是否適於開刀或有何
    藥物過敏排斥等，以及開刀後之狀況處置，有無過失之處等問題檢送上開行政院
    國軍退除役官兵輔導委員會高雄榮民總醫院祝昌鼎之就診病歷資料函詢行政院衛
    生署醫事審議委員會，其鑑定結果認為依據病歷記載，祝昌鼎於八十七年十二月
    四日手術前，醫師有施行胸部Ｘ光照像、心電、血球計數及血進生化等檢查均屬
    正常，術前亦有給予預防性抗生素注射，雖部份血栓形成時間（ＰＴＴ）有不正
    常之處，但非手術之禁忌，故術前之前置作業，並無疏忽之處，另手術中發生大
    出血，醫護人員遂即施行各種急救及大量輸血等措施，故其處置亦無不當之處，
    此亦有行政院衛生署醫事審議委員會編號八八二八三號鑑定書一份在卷可稽。
３、而祝昌鼎於八十七年十二月一日及八十七年十二月二日有至國立成功大學醫學院
    附設醫院就其攝護腺肥大就診，而國立成功大學醫學院附設醫院亦擬施以尿道攝
    護腺切除手術，此有國立成功大學醫學院附設醫院（八九）成附醫泌字第四０八
    ０號函一紙附卷可稽，另本院經向國立成功大學醫學院附設醫院函調就診手術前
    血液檢查報告及祝昌鼎於行政院國軍退除役官兵輔導委員會高雄榮民總醫院血液
    檢驗報告，一併檢送中華民國血液病學會及行政院國軍退除役官兵輔導委員會台
    北榮民總醫院血液科及內科詢問就祝昌鼎血液檢驗報告觀之，是否對於血液凝固
    及輸血有所影響，可否正常開刀，經中華民國血液病學會答覆八十七年十二月七
    日及八十七年十二月三日時之凝血時間ＡＰＴＴ稍長，開刀後傷口出血機率較一
    般正常人高，但若在血液專科醫師及外科醫師之診治下，若手術仍屬必要仍可考
    慮進行開刀，此有中華民國血液病學會（八九）中血會字第０一八號函一紙在卷
    可稽，而行政院國軍退除役官兵輔導委員會台北榮民總醫院亦回覆就八十七年十
    一月十六日、十一月十八日、十二月三日、十二月七日之抽血結果均可接受輸血
    ，而十二月十九日的抽血報告顯示病人有ＤＩＣ（瀰漫性血管內凝血）之可能時
    需視臨床狀況配合實驗室之結果決定病人是否有ＤＩＣ，若有，則輸注新鮮冷凍
    血漿仍有爭議，僅考量血液因素，由於病人有凝血功能異常，故若要手術必須病
    人有適當準備後才可接受手術，否則手術危險性較高等語，此有行政院國軍退除
    役官兵輔導委員會台北榮民總醫院（八九）北總內字第０八二六九號函一紙在卷
    可憑，是以，祝昌鼎之血液雖有凝結異常之現象，但尚非達到不能開刀及輸血之
    情況。
４、另本院傳喚與被告丁○○就祝昌鼎攝護腺手術會診之血液腫瘤科醫師甲○○○○
    到庭作證，據其證述祝昌鼎當時血小板數低，而其原因有三：(1)身體狀況不好，
    有感染或發炎，免疫系統消耗較多。(2)輸血引起。(3)營養不良。而祝昌鼎當時有
    休克狀況、水份不夠、且腎功能不好，並且有因開刀後破壞組織，產生瀰漫性出
    血，故基於整體考量，仍建議輸新鮮冷凍血漿，而非採取濃縮水份之冷凍沈澱血
    漿等語，本院八十九年十二月十一日訊問筆錄在卷可參，是以，被告雖八十七年
    十二月十九日之血液報告顯示對於祝昌鼎能否輸注新鮮冷凍血漿有疑義，惟依甲
    ○○○○臨床上之判斷，而會診決定仍可輸注新鮮冷凍血漿，亦難認有何醫療過
    失。
５、另自訴人陳稱被告未通知家屬即對其父開刀，並未告知家屬開刀風險等語，惟自
    訴人代理人乙○○○於八十九年十月十八日審理期日時供述當時祝昌鼎係由其大
    兒子陪同就醫，並且晚上九點多祝昌鼎先生亦有打電話告知隔天要開刀，要自訴
    代理人攜帶衣物至醫院等語（見本院八十九年十月十八日審判筆錄），是以，自
    訴人供述祝昌鼎開刀前自訴人皆不知，即與事實有違，另祝昌鼎確有麻醉及攝護
    腺手術同意書上簽名，此有上開同意書二紙在卷可查，雖該同意書並不得阻卻被
    告有過失行為之違法性，但上開同意書上確有載有麻醉及手術之風險，且風險告
    知雖與祝昌鼎於手術後死亡間，有純粹論理上之因果關係存在，然按「刑法上之
    過失，其過失行為與結果間，在客觀上有相當因果關係始得成立。所謂相當因果
    關係，係指依經驗法則，綜合行為當時所存在之一切事實，為客觀之事後審查，
    認為在一般情形下，有此環境、有此行為之同一條件，均可發生同一之結果者，
    則該條件即為發生結果之相當條件，行為與結果即有相當之因果關係。反之，若
    在一般情形下，有此同一條件存在，而依客觀之審查，認為不必皆發生此結果者
    ，則該條件與結果不相當，不過為偶然之事實而已，其行為與結果間即無相當因
    果關係」（最高法院七十六年台上字第一九二號判例參照）。是縱自訴人所指屬
    實，然則並非未告知風險，即得想像皆必發生死亡結果，是被告縱真未告知家屬
    開刀之風險，此等疏失，仍祇屬結果發生之偶然條件，要難謂被告未通知家屬告
    知開刀風險之行為間，與祝昌鼎死亡之間，有何刑法上之相當因果關係。
五、綜上所述，被告就祝昌鼎攝護腺腫大切除手術難認有何違反醫療措施，此外就手
    術之前置作業及術後急救，亦無法證明有違反醫療之注意或處置義務，本院復查
    無其他積極之證據足以證明被告確有自訴人之醫療過失犯行，揆諸前開說明，不
    能證明被告犯罪，自應諭知被告無罪之判決。
據上論斷，應依刑事訴訟法第三百四十三條、第三百零一條第一項，判決如主文。
中        華        民        國     九十     年    一    月   三十一   日
                                      臺灣高雄地方法院刑事第二庭
                                          法  官  廖  建  瑜
右正本證明與原本無異。
如不服本判決，應於判決送達後十日內，向本院提出上訴狀。
                                          書記官  歐  文  政
中    華    民    國      九十      年      二      月      二      日


司法院資訊處製作；財團法人民間司法改革基金會備份。
